【裁判字號】    90,台上,7487
【裁判日期】    901207
【裁判案由】    違反貪污治罪條例
【裁判全文】
最高法院刑事判決                                九十年度台上字第七四八七號
    上  訴  人  臺灣高等法院檢察署檢察官
    被      告  甲○○
    選任辯護人  邱朝象律師
右上訴人因被告違反貪污治罪條例案件，不服臺灣高等法院中華民國九十年四月二十
日第二審更審判決（八十九年度重上更(三)字第一六五號，起訴案號：臺灣臺北地方法
院檢察署八十三年度偵字第一三八四六號），提起上訴，本院判決如左：
    主  文
原判決撤銷，發回台灣高等法院。
    理  由
本件原判決以公訴意旨略稱：被告甲○○與廖耿山（業經更一審判決無罪確定）分別
係台北市政府環境保護局衛生稽查大隊之技佐及大隊長。被告負責水污染之檢查及告
發業務，為依據法令從事公務之人員。其明知台北市環亞大飯店於民國八十一年四月
十五日經該稽查大隊檢查水污染不合格。同年七月十三日再度檢查亦不合格，依規定
應按日連續處罰新台幣（下同）六萬元，迄改善為止。被告為圖利環亞大飯店免於受
罰，乃簽寫：「原會同檢查人員，非該公司專業人員及檢查不合格之放流口，非該公
司申請之放流口」簽呈，轉呈廖耿山批准對環亞大飯店免予處罰，圖利該飯店五百餘
萬元，因認被告涉犯修正前貪污治罪條例第六條第一項第四款對於主管之事務圖利及
刑法第二百十三條公文書登載不實之罪嫌等語。而經審理結果，認被告上開被訴之罪
嫌，均屬不能證明，因將第一審法院依牽連犯，從一重論處被告依據法令從事公務之
人員，對於主管之事務間接圖利罪刑之判決撤銷，改判諭知被告無罪。
惟查：（一）採為判決基礎之證據，須確實存在，倘判決書內記載之證據內容，與卷
內筆錄或證物之內容不相適合，則其判決之根據，實際上並不存在，自屬採證違法。
查原判決係以被告於系爭移辦單（即起訴書所稱之簽呈）上登載：「本案經該公司陳
情提出當時會同人員，並非該公司之專責人員，不諳該業務，而當時檢查不合格之放
流口，亦並非為公司所申請排放之放流口，而該公司亦找專家學者，並委請厚生基金
會環保部門研究改進。」，乃引述自環亞大飯店之陳情函，此登載與被告是否明知環
亞大飯店陪同檢查之人員是否專業及檢查之放流口是否有誤無關等語，說明被告在上
開移辦單內為此部分登載，並無故為不實登載之情事。惟被告於上開移辦單內緊接上
述記載，復登載：「可見該公司不遺餘力作環保，亦允諾重新規劃設計，本次陳情內
容，應屬可信」（見偵查卷第三五頁），顯意指其認環亞大飯店陳情表示該檢查日會
同檢查者並非該飯店專責人員及當時檢查不合格之放流口非該飯店申請之放流口云云
，應屬事實，乃將「應屬可信」等字登載於上開移辦單上，簽請上級核示。則前開登
載，除引述環亞大飯店陳情函之內容外，復包含被告依其親身經歷之事所為之意思表
示，顯非單純引用環亞大飯店之陳情內容，原判決上述理由說明，與卷附移辦單之整
體文意，自非完全一致，則其以割裂方式，採納該移辦單內之片斷記載為有利於被告
之認定，其採證自非適法。再者被告如若明知環亞大飯店陳情表示：「當時會同人員
，並非該公司之專責人員，不諳該業務，而當時檢查不合格之放流口，亦並非為公司
所申請排放之放流口」，並非事實，則其仍在該移辦單內簽寫：「本次陳情內容應屬
可信」，能否認被告並無明知不實而予登載之故意﹖尚待研求。又證人林義勳在法務
部調查局臺北市調查處偵訊時供稱：「八十一年七月十三日衛稽隊官員抵達本飯店大
廳時，正好我在大廳，渠等乃問我環亞大飯店廢水放流口在何處，我即帶渠等至飯店
大門外馬路旁靠飯店右邊人行道上一處放流口處（該放流口旁有告示牌）後即回飯店
」、「我確實在八十一年七月十三日當天只帶衛稽隊官員至前述處所指認一處放流口
，因該放流口有告示牌，故我才知道」（見偵查卷第十一頁背面、第十二頁），如若
屬實，似意指被告採水檢查之第一處之廢水放流口係其帶同前往指認，而依卷附台北
市事業廢水污染檢查表「現場檢驗」項下之記載，經採樣檢查之放流口順序係一、二
、三、六、七，檢驗不合格者則係第一放流口（見偵查卷第三二頁），如若林義勳帶
同被告前往採水檢驗之放流口即係第一放流口（即檢查表內登載之第一個放流口），
則該放流口旁既已立有告示牌，則被告在上開移辦單內登載：「共檢查九個採水口（
當時發現未立牌標示）」，是否與實情相符﹖被告為此記載有無故為不實登載之情事
，亦待深入研求剖析釐清。況且經採水檢驗不合格之第一放流口既立有標示牌，被告
何以會誤認其採樣檢驗者非環亞大飯店之廢水放流口﹖若無誤認之可能，環亞大飯店
陳情表示檢驗不合格之第一放流口非該飯店之放流口時，被告何以簽擬：「應屬可信
」之不實意見﹖俱關乎被告被訴圖利及公務員登載不實之罪名能否成立，自有深入查
明之必要。（二）犯罪事實，應以起訴書犯罪事實欄記載之犯罪為準，是事實已否起
訴，應依起訴書犯罪事實欄之記載，綜合判斷，非可拘泥於其引用之文句。依本件起
訴書犯罪事實欄之記載，檢察官係起訴被告為圖利環亞大飯店免於受罰，而簽寫：「
原會同檢查人員，非該公司專業人員及檢查不合格之放流口，非該公司申請之放流口
」之簽呈，轉呈廖耿山批准對環亞大飯店免予處罰，圖利該飯店五百餘萬元等犯罪行
為，證據並所犯法條欄除記載被告所為係牽連犯修正前貪污治罪條例第六條第一項第
四款及刑法第二百十三條等罪嫌外，復以：「被告明知該飯店放流口污水檢查不合格
，仍簽寫准該飯店撤銷免罰之簽呈，足見黃某有違法之認識」，說明被告所辯係卸責
之詞，則檢察官起訴被告公文書登載不實部分，應係指其為圖利環亞大飯店而簽擬之
該份不實移辦單（即起訴書所載之簽呈），非僅止於其所引用之移辦單內片斷文句而
已。原判決理由說明：檢察官僅起訴被告在該移辦單內登載：「原會同檢查人員，非
該公司專業人員及檢查不合格之放流口，非該公司申請之放流口」等字部分，被告在
該移辦單上其餘登載，非在起訴犯罪事實範圍之內，因起訴部分應為無罪之諭知，故
對其餘部分之登載是否屬實即無審究之必要。是否與檢察官起訴之本意相符﹖仍待查
明。以上，或係上訴意旨所指摘，或為本院得依職權調查之事項，應認原判決仍有撤
銷發回更審之原因。
據上論結，應依刑事訴訟法第三百九十七條、第四百零一條，判決如主文。
中      華      民      國     九十     年     十二     月      七      日
                              最高法院刑事第一庭
                                  審判長法官  施  文  仁
                                        法官  張  淳  淙
                                        法官  林  永  茂
                                        法官  蕭  仰  歸
                                        法官  洪  文  章
      右正本證明與原本無異
                                              書  記  官
中      華      民      國     九十     年     十二     月     十二     日


司法院資訊處製作；財團法人民間司法改革基金會備份。
